臺灣雲林地方法院民事判決　九十年度訴字第三七七號
　　原　　　告　甲○○
　　訴訟代理人　林永山律師
　　複代理人　　廖文生
　　被　　　告　乙○○
　　訴訟代理人　丙○○
右當事人間請求分割共有物事件，本院判決如左：
    主    文
兩造共有坐落雲林縣大埤鄉○○巷段二二八八地號、地目田、面積四一四九平方公尺
，以雲林縣斗南地政事務所民國九十年五月二十八日之複丈成果圖所示方法分割，即
：
符號１部分面積二九五三平方公尺分歸原告取得。
符號２部分面積一一九六平方公尺分歸被告取得。
訴訟費用由兩造按原應有部分比例負擔。
      事    實
  甲、原告方面：
  一、聲明：
（一）兩造共有坐落雲林縣大埤鄉○○巷段二二八八地號、地目田、面積四一四九平
      方公尺土地准予分割，其分割方法如雲林縣斗南地政事務所九０雲南地三字第
      二七０四地號土地複丈成果圖所示，即編號１面積二九五三平方公尺土地分歸
      原告甲○○取得，編號２面積一一九六平方公尺土地分歸被告乙○○取得。
（二）訴訟費用由被告負擔。
  二、陳述：
（一）坐落雲林縣大埤鄉○○巷段二二八八地號、地目田、面積四一四九平方公尺土
      地為兩造所共有，業據原告提出土地登記謄本、地籍圖為證，並經鈞院勘驗屬
      實，然該土地並無不予分割之協定，亦無不能分割之事由，現因事實需要而有
      分割之必要，爰依法請求分割。
（二）兩造現各自於系爭土地上耕種，且對應為分割及分割之相對位置主張相同。本
      件所爭執者乃係被告徒言認為伊應分得該土地面積之三分之一而非依土地登記
      謄本所載一七０分之四九，並提出二份片面製作之說明。原告除否認被告所言
      外，認不動產登記有其絕對性之效力此為土地法所明定，縱然被告所言屬實亦
      應另訴請求與本件分割共有物無關。
  三、證據：提出土地登記謄本各一份。
  乙、被告方面：
  一、聲明：
（一）請求駁回原告之訴。請求以現有耕作範圍為分割依據。
（二）依現有耕作範圍判決時，被告同意訴訟費用依現有耕作範圍之比率與原告分攤
      ，若非依此，則一切訴訟費用由原告負擔。
  二、陳述：
（一）早於民國（下同）五十七年時，因土地重劃，兩造之父與證人劉標以插秧繩折
      三折之方式，分配系爭土地（被告分一折，原告分二折，亦叫三份分），田埂
      界樁為父所親自埋設。六十六年，父親過世，兩造辦理土地繼承時，法令不允
      許分割，惟兩造均依父親及證人劉標劃分之現有耕作範圍和睦共同耕作三十二
      年（五十七年至八十九年）。
（二）系爭土地之寬度為三十公尺，原告現耕作之寬度為二十‧五五公尺，依父親三
      份分法已多０‧五五公尺，被告耕作寬度為九‧四五公尺，已短少０‧五五公
      尺。
（三）九十年五月二十四日鈞院現場勘驗，兩造均同意分配之相對位置，但被告自始
      即主張應以現有耕作範圍為分割依據。
（四）土地取得有其風俗習慣，原告不當取得之部分，被告有權請求返還；已登記不
      動產所有人之回復請求權並無時效消滅之規定。
（五）被告實際上的應有部分不是如謄本登記得那麼少。證人劉標能證明本件土地早
      已分割，因證人即是替兩造分割土地的人。
（六）被告的方案與原告相同，只是被告認為應有部分的大小不同。
  三、證據：提出訪談內容之文字稿一份、證人劉標證詞一份。
  丙、法院依原告聲請勘驗現場，並囑託雲林縣斗南地政事務所繪製複丈成果圖送院
      參辦。
      理    由
  一、原告主張坐落雲林縣大埤鄉○○巷段二二八八地號土地為兩造所共有，應有部
      分各為一七０之一二一及一七０之四九，共有人間並無不分割之特約，亦無因
      物之使用目的不能分割之情形等情，業據其提出土地登記謄本為證，復為被告
      所不爭執，堪信為真實。
  二、按各共有人得隨時請求分割共有物，但物之使用目的不能分割或契約訂有不分
      割之期限者，不在此限。共有物之分割，依共有人協議之方法行之，分割方法
      不能協議決定者，法院得因任何共有人之聲請，命為左列之分配：一、以原物
      分配於各共有人。二、變賣共有物，以價金分配於各共有人，民法第八百二十
      三條第一項、第八百二十四條第一項、第二項分別定有明文。系爭土地既無不
      得分割之情形，共有人間亦無不分割之特約，又無法達成協議分割之共識，則
      原告依上開規定，請求裁判分割，為有理由，應予准許。
  三、次按裁判分割共有物訴訟，為形式之形成訴訟，其事件本質為非訟事件，故法
      院定共有物之分割方法，雖應斟酌當事人之聲明、共有物之性質、經濟效用及
      全體共有人之利益等公平決之，然不受當事人聲明之拘束。本院審酌原告請求
      之分割方案及上開土地之性質、經濟效用及公平原則，認應採取如主文所示方
      案為分割方法，茲敘明理由如下：
（一）系爭土地上如附圖乙所示，編號Ａ部分及Ｂ部分分別為原告及被告所耕作之稻
      田乙節，業據本院勘驗明確，有勘驗筆錄在卷可參。
（二）按提起分割共有物之訴，參與分割之當事人，以共有人為限。請求分割之共有
      物，如為不動產，共有人之應有部分各為若干，以土地登記總簿登記者為準，
      雖共有人已將其應有部分讓與他人，在辦妥所有權移轉登記前，受讓人仍不得
      以共有人之身分，參與共有物之分割。又按提起分割共有物之訴，其參與分割
      之當事人僅以共有人為限，又請求分割之共有物如為不動產，其共有人為何人
      ，以及應有部分各為若干，概以土地登記簿登記者為準，最高法院六十七年度
      台上字第三一三一號、七十三年度台上字第三一０八號、八十八年度台上字第
      一０五一號分別著有判決可資參照。揆諸前揭判決意旨，裁判分割共有物，當
      以土地登記簿謄本上所登記之應有部分作為認定共有人應有部分之依據，是被
      告辯以應依其父遺命分配之耕作範圍，作為認定兩造應有部分之依據，自不足
      取。
（三）綜上，本院審酌兩造之意願，雖分成二案，惟被告主張之不可行，已如前述，
      爰為考量土地整體之利用價值並兼及兩造間共有價值平等均衡原則與多數共有
      人之意願，認依附圖所示甲案分割為妥適，乃判決如主文第一項所示。
  四、又分割共有物之訴為形式之形成訴訟，法院不受原告聲明分割方案之拘束，故
      如准予裁判分割，原告之訴即有理由，並無敗訴之問題。又裁判分割共有物之
      訴訟為固有必要共同訴訟，共有人雖同意分割，只要不同意原告主張之分割方
      案，即必須被列為被告而應訴，故被告之抗辯自為伸張或防衛權利所必要，故
      本院認於裁判分割共有物訴訟，於法院准予分割，原告之訴為有理由時，仍應
      由兩造依系爭土地應有部分之比例分擔訴訟費用較符公平，附此敘明。
  五、據上論結，本件原告之訴為有理由，依民事訴訟法第七十八條、第八十一條第
      二款，判決如主文。
中　　　華　　　民　　　國　　九十一　　年　　　一　　　月　　　十　　　日
                                        臺灣雲林地方法院民事庭
~B法　　　官　陳婉玉
右為正本係照原本作成
如對本判決上訴須於判決送達後二十日內向本院提出上訴狀。（須附繕本）
中　　　華　　　民　　　國　　九十一　　年　　　一　　　月　　　十　　　日
~B法院書記官　陳美華
